【裁判字號】    90,台上,2335
【裁判日期】    900419
【裁判案由】    誣告
【裁判全文】
最高法院刑事判決                                九十年度台上字第二三三五號
    上  訴  人  甲○○
右上訴人因誣告案件，不服台灣高等法院台中分院中華民國八十七年十一月十七日第
二審判決（八十七年度上訴字第二三六六號，起訴案號：台灣台中地方法院檢察署八
十七年度偵字第六○○八號），提起上訴，本院判決如左：
    主  文
原判決撤銷，發回台灣高等法院台中分院。
    理  由
本件原判決引用第一審判決書之記載，認定上訴人甲○○明知何鎮川係與其交往十餘
年之友人，而何鎮川均使用偏名何錦川，於民國八十五年八月間，貸與現金與何鎮川
，事後何鎮川尚欠上訴人新台幣（下同）二百三十二萬元未償還，迨至八十六年一月
三十日雙方取得協議，何鎮川同意每月第三十日固定償還十萬元，並開立以何錦川為
名之本票十九張交上訴人收受，以作為擔保債權之用，其後何鎮川所開立之本票無法
兌現，經上訴人多次催討均未果，而向法院聲請本票強制執行，取得對何錦川之執行
名義，然上訴人仍未放棄協調之方法，而前往台中市北屯區鄉鎮市調解委員會請求調
解，因發覺何鎮川之戶籍謄本顯示其於七十九年十月十五日將戶籍從台中市○○區○
○里○○鄰○○○街一四一之四號遷出至屏東縣東港鎮○○里○鄰○○路一六三號，
及戶籍上之名為何鎮川而非何錦川等與現時情形，竟萌生使何鎮川受刑事處分之犯意
，於八十六年六月十二日，向台灣台中地方法院檢察署具狀誣稱：何鎮川偽以何錦川
之假名向其借貸金額，因尚欠二百三十二萬元，並偽簽何錦川名義之本票十九張，偽
造何錦川名義之有價證券，併以行使，交付其本人，使其誤以為真，可供作債權之擔
保，嗣本票屆期，何鎮川均未償還，其於前往上開鄉鎮市調解委員會請求調解時，始
查知何鎮川其戶籍已於七十九年遷出，伊本以何鎮川遷出之後已改名為何錦川，然事
實上並非如此，何鎮川均以假名何錦川為發票人交付其本票，至其受有損害，而誣指
何鎮川係涉犯刑法第二百零一條之行使及偽造有價證券罪。嗣經法院於八十七年二月
四日判決何鎮川無罪等情。因而維持第一審論處上訴人意圖他人受刑事處分，向該管
公務員誣告罪刑（緩刑二年）之判決，駁回上訴人在第二審之上訴。固非無見。
惟查：(一)刑法第一百六十九條第一項之誣告罪，必須告訴人所訴被訴人之事實完全出
於虛構為要件，若所告內容尚非全然無憑，僅因告訴人誤解法律，認他人之行為構成
犯罪，而據實申告者，即難遽以誣告罪論處。卷查何鎮川確曾以何錦川之名向上訴人
借款，嗣以何錦川名義簽發本票十九張交付上訴人作為債權擔保，且何鎮川迄未更名
為何錦川之事實，不僅為何鎮川所陳明，並有以何錦川名義簽發之本票十九張及何鎮
川之戶籍登記簿謄本在卷可稽，則上訴人若係依憑上開證據資料，認何鎮川係假冒何
錦川之名偽簽本票而提出偽造有價證券之告訴，因其所告內容尚非全然無據，得否認
其應構成誣告罪，非無研求之餘地。況何鎮川被訴偽造有價證券案件，嗣經台灣台中
地方法院審理結果，認何錦川係何鎮川之別名，其以何錦川之名簽發上開本票，亦能
代表其人格之同一性，而與刑法上之偽造有價證券罪之係指無權簽發之人，冒用他人
名義簽發為成立要件雖然有別而判決無罪，有該院八十六年度訴字第二九六九號判決
在卷可稽（見偵查卷第四頁），依首揭說明，上訴人若無其他虛構事實之行為，僅因
上訴人主觀上誤解何鎮川之上開行為應構成犯罪，而提出申告，似與誣告罪之成立要
件有間，乃原判決徒以上訴人明知何錦川係何鎮川之別名為由，遽予推論上訴人構成
誣告罪，自嫌速斷。(二)有罪之判決書事實一欄，為適用法律之依據，應將法院依職權
認定與犯罪構成要件有關之事項，詳記於事實欄，然後於理由內逐一說明其憑以認定
之證據及理由，使事實及理由兩相一致，方為合法。而刑法上之誣告罪以告訴人所訴
之事實必須完全出於虛構為要件已如前述，故誣告之行為人究如何虛構事實，自應於
事實欄內為詳實之記載，然後於理由內說明其憑以認定之證據及理由，始足為適用法
律之依據。本件原判決事實欄並未詳實記載上訴人究竟虛構何項不實之事實﹖自不足
判斷上訴人確有誣告之犯行，且理由內亦未說明其憑以認定上訴人虛構事實誣告之證
據及理由，難謂無判決理由不備之違誤。以上諸端，或為上訴意旨所指摘，或為本院
得依職權調查之事項，應認原判決有撤銷發回之原因。
據上論結，應依刑事訴訟法第三百九十七條、第四百零一條，判決如主文。
中      華      民      國     九十     年      四      月     十九     日
                              最高法院刑事第九庭
                                  審判長法官  陳  宗  鎮
                                        法官  劉  介  民
                                        法官  魏  新  和
                                        法官  孫  增  同
                                        法官  蕭  權  閔
      右正本證明與原本無異
                                              書  記  官
中      華      民      國     九十     年      四      月    二十六    日


司法院資訊處製作；財團法人民間司法改革基金會備份。
